臺灣臺北地方法院民事裁定
110年度司財管字第21號
聲  請  人  吳美玉  


上列聲請人聲請選任失蹤人劉源之財產管理人事件，本院裁定如
下：
    主  文
聲請駁回。
程序費用由聲請人負擔。
    理  由
一、按失蹤人失蹤後，未受死亡宣告前，其財產之管理，依有關
    家事非訟之規定；失蹤人未置財產管理人者，其財產管理人
    依下列順序定之：（一）配偶。（二）父母。（三）成年子
    女。（四）與失蹤人同居之祖父母。（五）家長；不能依前
    項規定定財產管理人時，法院得因利害關係人之聲請，選任
    財產管理人，民法第10條、家事事件法第143條第1 、2 項
    分別定有明文。而所謂失蹤係指失蹤人離去其最後住所或居
    所，陷於生死不明之狀態而言（最高法院85年度台抗字第32
    8 號裁定意旨參照）。是法院在選任失蹤人財產管理人前，
    應先審酌是否符合「失蹤」之法定要件，且亦必須有失蹤人
    相關之年籍資料（諸如出生年月日、性別、最後住所及居所
    等基本資料），使失蹤人之主體可得特定且足資辨別，俾根
    據住居所、年齡及離去住居所之時間、親屬關係等資料以定
    管轄法院、失蹤期間、財產管理人順序、死亡宣告判決所推
    定死亡時間等，始能為允當、適法之裁判，俾使法律關係正
    確無訛，以維護失蹤人之權益，合先敘明。
二、本件聲請意旨略以：相對人即失蹤人甲○與聲請人同為宜蘭
    縣○○鎮○○段000○000○000地號之土地共有人，又共有人甲○於
    土地登記第三類謄本及人工登記簿謄本上均無記載地址，僅
    日據時期登記簿謄本有「宜蘭郡頭圍庄大溪字外大溪五拾番
    地」，甲○所有之土地經宜蘭縣政府公告屬於地籍清理對象
    ，今聲請人欲依土地法第34條之1規定處分共有土地，因查
    無甲○之身分資料，至聲請人無法給付甲○其應得之對價或補
    償，為保障聲請人之權益，故有選任甲○財產管理人之必要
    等語。
三、聲請人主張之事實，固據其提出土地登記簿謄本、電子處理
    前人工登記簿謄本、日據時期登記簿謄本、宜蘭縣政府公告
    及清查公告之土地及建物清冊（節錄甲○部分）等影本為證
    。經查，本件自臺灣宜蘭地方法院（下稱宜蘭地院）移送至
    本院，宜蘭地院曾於民國110年4月19日通知聲請人補正甲○
    之年籍資料及戶籍謄本，經聲請人向宜蘭縣頭城鎮戶政事務
    所（下稱頭城戶政）查詢，查無甲○日據時期設籍「宜蘭郡
    頭圍庄大溪字外大溪五拾番地」之戶籍資料，有聲請人110
    年4月26日之補正狀及頭城戶政函文在卷可參，本院復向頭
    城戶政查詢有關其轄區有無「甲○」（民國34年以前出生）
    之設籍資料，雖查得有一名為「甲○」、設籍「宜蘭廳頭圍
    堡下埔庄名下埔貳拾伍番地」、出生年月日「嘉永元年貳月
    貳拾貳日」之資料，然經本院核對地政資料與戶政資料，土
    地所有人「甲○」並無任何年籍資料可供比對，僅有一地址
    「**五拾番地」，皆與戶政查得之「甲○」資料不符，本院
    再函請頭城戶政提供「甲○」之歷年戶籍資料，經函覆已無
    其他戶籍資料可再提供，有頭城戶政函文在卷可稽，是本院
    無從認定土地所有人「甲○」與戶政資料「甲○」為同一人。
    綜上，本院在查無土地所有人「甲○」年籍、戶籍資料之情
    形下，實無從認定甲○是否確實存在、最後住居所為何、何
    時離去其最後住居所而陷於生死不明之狀態，抑或僅是土地
    登記謄本上之記載有誤或不全等事項，更無從查詢甲○之相
    關親屬以查明有無家事事件法第143條第1項法定順序之財產
    管理人。再者，縱本院認定土地所有人甲○業已失蹤，並選
    任財產管理人，然在失蹤人無年籍資料之情況下，能否進行
    死亡宣告判決，又失蹤人財產管理人僅能為財產之管理，無
    法處分，如無法為死亡宣告，即無從進行繼承人之確認或選
    任遺產管理人，而為財產之移交，則失蹤人之財產應如何妥
    善處理，以維失蹤人之權益，財產管理人後續又應如何保存
    失蹤人財產，均非無疑。是本件聲請人僅以甲○為系爭土地
    共有人，因查無甲○年籍資料便主張甲○業已失蹤，實嫌速斷
    。從而，本院依現有之資料，無從審究未有年籍等資料以特
    定之甲○是否存在或失蹤，聲請人聲請選任甲○之財產管理人
    ，即屬無據，應予駁回。
四、爰裁定如主文。
五、如對本裁定抗告，須於裁定送達後10日之不變期間內，向本
    院提出抗告狀，並繳納抗告費用新臺幣壹仟元。
中　　華　　民　　國　　110 　年　　10　　月　　22　　日
                家事法庭  司法事務官  游淑婷